【裁判字號】    89,上更(一),48
【裁判日期】    901009
【裁判案由】    拆屋還地
【裁判全文】
臺灣高等法院臺南分院民事判決  八十九年度上更(一)字第四八號    Ｋ
      上  訴  人  己  ○  ○
      被  上訴人  子  ○  ○
                  戊  ○  ○
                  巳  ○○○
                  庚  ○  ○
                  乙  ○  ○
                  丙  ○  ○
                  壬  ○  ○
                  辛  ○  ○
                  丁  ○  ○
                  丑  ○  ○
      法定代理人  甲  ○  ○
                  寅  ○  ○
                  卯  ○  ○
                  辰  ○  ○
      訴訟代理人  癸  ○  ○
右當事人間請求拆屋還地事件，上訴人對於中華民國八十七年九月十四日臺灣嘉義地
方法院（八十七年訴字第三二○號）第一審判決提起上訴，經判決後，由最高法院發
回更審，本院判決如左：
    主    文
原判決關於駁回上訴人後開第二項之訴暨該部分假執行之宣告及訴訟費用之裁判均廢
棄。
被上訴人癸○○應將坐落嘉義市○○段一００號土地上如附圖二所示虛線部分面積逾
十一點七八平方公尺之建物（土地占用面積一點０三平方公尺）拆除，並將該部分土
地（面積一點０三平方公尺）返還上訴人及共有人黃永封。
上訴人其餘上訴駁回。
第一、二審及發回前第三審訴訟費用由被上訴人癸○○負擔五十分之一，餘由上訴人
負擔。
上訴人假執行之聲請駁回。
    事    實
甲、上訴人方面：
一、聲明：求為判決：(一)原判決廢棄。(二)被上訴人應將坐落嘉義市○○段一ＯＯ號土
    地上如附圖一所示Ｃ部分面積六一‧三二平方公尺之建物拆除，將土地返還上訴
    人及共有人黃永封。(三)被上訴人癸○○應將坐落嘉義市○○段一ＯＯ號土地上如
    附圖二所示虛線部分面積十二‧八一平方公尺之建物拆除，將土地返還上訴人及
    共有人黃永封。(四)上訴人願供擔保聲請宣告假執行。
二、陳述：除與原判決及本院前審判決記載相同者，茲引用之外，補稱
（一）關於系爭房屋乃被上訴人共同繼承而來，故土地與房屋間之租賃關係應存在於
      被上訴人全體，此由先前之訴訟資料可資證明。
（二）系爭Ｃ部分土地上之建物已老舊不堪居住，雖被告癸○○已就建物有所改建修
      整，仍無礙租賃契約已屆期消滅之事實。
（三）被上訴人癸○○，單獨將舊雞舍拆除後，重行改建如本件之Ａ部分，因係重新
      改建Ａ部分之面積已超過原舊有雞舍之面積，而由此一事實也足證明雞舍已毀
      損致不堪用，依租賃關係之本旨，應該終止租約，返還土地於上訴人，何況其
      非單獨承租權人，其亦不可單獨搭蓋建物。又此部份跟Ｃ、Ｄ部分沒有主物跟
      從物的關係，根本不屬於同一人所有。
（四）另被上訴人於近日內又將屋頂全部翻修，即將Ｃ部分房屋屋頂由水泥瓦改為烤
      漆鋼板，而屋內之牆柱又於之前更換為鋼骨，則試想，如此之房屋何時會倒塌
      ，被上訴人何時能還地，而上訴人之土地是否將永遠出租給被上訴人，故被上
      訴人顯然已違反誠信原則，應予終止租約返還上訴人。
（五）系爭房地目前只有癸○○在使用。補正被上訴人丑○○的法定代理人為甲○○
      。和解在八十六年七月，被上訴人是在八十六年十一月以後再重新興建雞舍，
      即使調整租金，亦屬於不定期限的租賃，租賃物如已滅失，租約即消滅，雞舍
      的部分原來只有二根柱子，已無建築物特性，修繕後有六根，應該是重新建蓋
      ，不是修繕。
三、證據：除援用第一審及前審所提證據外，補提相片二張、戶籍謄本十二份為證，
    並聲請勘驗現場。
乙、被上訴人方面：
壹、被上訴人癸○○、辰○○方面：
一、聲明：求為判決：(一)駁回上訴。(二)訴訟費用由上訴人負擔。
二、陳述：除與原判決及本院前審判決記載相同者，茲引用之外，補稱：
    系爭房屋是被上訴人癸○○和其姊姊（被上訴人辰○○）在使用。屋頂是因為漏
    雨，在另案調整租金和解程序中，經詢問該案法官答稱可以整建，所以被上訴人
    癸○○才整修的。可能雨棚部分比原來的大一點，是後來嘉義地院囑託地政機關
    測量後被上訴人才知道，超過部分被上訴人願意拆除。雞舍原來就有，被上訴人
    是八十五年再修繕。嘉義地院八十六年度嘉簡字第五八三號調整租金一案，之所
    以只有被上訴人癸○○與上訴人和解，其餘的人撤回，是因房子是祖先留下來的
    ，由被上訴人繼承，因被上訴人癸○○住在那裡，願繳租金，所以才由被上訴人
    癸○○一人與上訴人和解，承租權還是屬於被上訴人全體的。
三、證據：除援用第一審及前審所提證據外，補提戶籍謄本乙份為證。
貳、被上訴人子○○、戊○○、巳○○○、庚○○、乙○○、丙○○、壬○○、辛○
    ○、甲○○、丁○○、丑○○、寅○○、卯○○未於言詞辯論期日到場，亦未提
    出書狀作何聲明及陳述。
丙、本院依職權向臺灣嘉義地方法院函調八十年度訴字第三七號拆屋還地民事卷及八
    十六年度嘉簡字第五八三號調整租金民事卷並函請林德昇律師檢送子○○、戊○
    ○、巳○○○、庚○○、乙○○、丙○○、壬○○、辛○○、甲○○、丁○○、
    丑○○、寅○○、卯○○等人之戶籍資料且依上訴人聲請勘驗現場。
    理    由
一、查上訴人於本院補正被上訴人丑○○的法定代理人為甲○○，按此僅係補正訴權
    存在要件之欠缺，而於當事人訴訟標的或訴之聲明並無追加，尚非為訴之追加，
    且法院於能力、法定代理權或為訴訟所必要之允許，認為有欠缺而可以補正者，
    應定期間命其補正，亦於民事訴訟法第四十九條前段定有明文，故應予准許，合
    先敘明。
二、被上訴人子○○、戊○○、巳○○○、庚○○、乙○○、丙○○、壬○○、辛○
    ○、甲○○、丁○○、丑○○、寅○○、卯○○均未於言詞辯論期日到場，核無
    民事訴訟法第三百八十六條各款所列情形，准依上訴人聲請，由其一造辯論而為
    判決。
三、上訴人於原審起訴主張：坐落嘉義市○○段一○○號土地（下稱系爭土地）為上
    訴人與訴外人黃永封共有，如原判決附圖（下稱附圖）一所示Ａ部分面積一一‧
    七八平方公尺、Ｃ部分面積六一‧三二平方公尺建物，係楊萬麗所建，Ａ、Ｃ部
    分建物與系爭土地原同屬楊萬麗所有，楊萬麗將系爭土地贈與訴外人楊政彰，伊
    與黃永封再向原審法院依拍買取得系爭土地所有權，楊萬麗死亡後，被上訴人因
    繼承取得Ａ、Ｃ建物之所有權，應推斷伊及共有人黃永封默許被上訴人繼續使用
    系爭土地，伊與黃永封因曾向被上訴人收取租金，則兩造間應成立租賃關係。兩
    造間雖未明定租賃之期限，然依契約之目的，應解釋為定有租至房屋不堪使用為
    止之期限。系爭土地上如附圖一所示Ａ部分之建物業已倒塌不堪使用，則兩造間
    就Ａ部分土地之租賃關係應已屆期消滅，茲被上訴人癸○○未經上訴人同意，擅
    自搭蓋如附圖二所示虛線部分面積一二‧八一平方公尺之建物，顯屬無權占有。
    又系爭土地上如附圖一所示Ｃ部分之建物亦已老舊不堪使用，則兩造間就Ｃ部分
    土地之租賃關係應已屆期消滅，被上訴人癸○○擅自改建該建物，顯已違反當事
    人租至房子不堪使用為止之真意，且違背誠實信用原則等情，爰本於共有人物上
    請求權之法律關係，求為判決命被上訴人應將坐落系爭土地上如附圖一所示Ｃ部
    分面積六一‧三二平方公尺拆除、被上訴人癸○○應將如附圖二所示虛線部分面
    積一二‧八一平方公尺之建物拆除，將土地返還上訴人及共有人黃永封等語。
四、被上訴人癸○○、辰○○則以：癸○○曾給付上訴人及黃永封租金，並於八十六
    年七月三十日與上訴人及黃永封在原審成立訴訟上和解，願意自八十六年十月一
    日起按月給付如附圖一所示Ａ、Ｃ、Ｄ部分土地面積合計一一八‧一平方公尺租
    金二千三百四十八元。癸○○於上開和解後，因如附圖一所示Ｃ部分建物後側之
    浴室及放冰箱處之屋頂會漏水，乃在屋頂搭烤漆板，並裝潢房屋，如附圖二所示
    虛線部分之建物（雞舍）柱子原本有六根，沒有變更，只是加蓋鐵皮等語，資為
    抗辯。
五、上訴人起訴主張如附圖一所示Ａ、Ｃ、Ｄ部分建物與系爭土地，原同屬被上訴人
    之被繼承人楊萬麗所有，楊萬麗嗣後將土地贈與楊政彰，上訴人與黃永封再向原
    審法院民事執行處拍買取得系爭土地所有權，楊萬麗死亡後，被上訴人基於繼承
    關係取得Ａ、Ｃ、Ｄ（此部分未據起訴）部分建物之所有權，上訴人與黃永封曾
    向被上訴人收取租金，且被上訴人癸○○於八十六年七月三十日與上訴人及黃永
    封在原審成立訴訟上和解，願意自八十六年十月一日起按月給付如系爭Ａ、Ｃ、
    Ｄ部分土地合計一一八‧一平方公尺租金二千三百四十八元，原判決附圖一所示
    Ａ部分之建物業已倒塌，癸○○搭蓋如附圖二所示虛線部分建物，且曾裝潢如附
    圖一所示Ｃ部分之建物，並於屋頂搭蓋烤漆板之事實，業據上訴人提出土地登記
    簿謄本一份為證，並經原審及本院調閱原審八十年度訴字第三七號拆屋還地事件
    歷審卷、原審八十六年度嘉簡字第五八三號調整租金民事卷宗及本院勘驗現場查
    明屬實，製有勘驗筆錄、現場圖及囑託嘉義市地政事務所測製複丈成果圖可稽，
    且為被上訴人癸○○、楊淑媚所不爭，堪信為真實。
六、茲上訴人以如判決附圖所示Ｃ部分建物價值甚低，癸○○竟支出高額工料整修，
    顯見該建物即將傾倒，乃未依誠信讓建物自然傾倒，重加鋼筋固定更加裝潢，不
    合情理，不應受法律保護，應認兩造間就系爭房屋之基地之不定期租賃關係已因
    房屋不堪使用而終止，另Ａ部分雞舍乃伊訴請調整租金後重新搭蓋，伊不知情，
    該部分乃獨立建物與Ｃ建物又非同一人所有，並非Ｃ建物之從物，該部分建物之
    基地租賃關係早於八十年間建物倒塌時已消滅，伊自可請求被上訴人拆除房屋，
    交還土地等語。經查：
    1.被上訴人癸○○與上訴人及訴外人黃永封於八十六年七月三十日，就上訴人等
      請求被上訴人全体調整租金事件，在原審法院成立訴訟上和解，被上訴人癸○
      ○願意自八十六年十月一日起按月給付如原判決附圖一所示Ａ、Ｃ、Ｄ部分土
      地面積合計一一八‧一平方公尺租金二千三百四十八元，上訴人則撤回對其餘
      被上訴人給付租金之請求，此有原審八十六年度嘉簡字第五八三號調整租金事
      件和解筆錄影本一份在卷足憑，並經本院依職權調閱上開民事卷查明屬實，被
      上訴人癸○○並稱「房子是祖先留下來的，由被上訴人繼承，因我住那裡，我
      願繳租金，所以才由我一人和他和解，承租權仍是屬於被上訴人全體」，上訴
      人亦稱「當時是因為癸○○願意依和解內容給付全部租金，事實上主體還是不
      變」（本院卷九十年五月三十一日準備程序筆錄），足見上開和解契約雖是上
      訴人癸○○一人同意給付全部租金，惟自該和解成立之日起，就系爭上訴人與
      黃永封所共有土地與被上訴人所有之地上建物間即成立不定期租賃關係，堪以
      認定。
    2.按「租用基地建築房屋者，不適用租賃契約逾二十年之規定」，又「民法債編
      施行法施行前所定之租賃契約，於施行後其效力依民法債編之規定」修正民法
      第四百十九條第三項、民法債編施行法第二十四條第一項分別定有明文。另最
      高法院三十年渝上字第三一一號「土地之租賃契約，以承租人自行建築房屋而
      使用之為其目的者，非有相當之期限不能達其目的，故當事人雖未明定租賃之
      期限，依契約之目的探求當事人之真意，亦應解為定有租至房屋不堪使用時為
      止之期限，惟應受民法第四百四十九條第一項之限制而已」判例，亦經最高法
      院決議不再援用。查被上訴人癸○○於八十六年十一月間因Ｃ部分建物後側之
      浴室及放冰箱處之屋頂漏水，乃在屋頂上搭烤漆板，並裝潢房屋內部之事實，
      為被上訴人癸○○所自認，並經本院及前審勘驗現場查明，有筆錄及照片九張
      附卷可按，經查其裝潢Ｃ部分建物之時間，係在被上訴人與上訴人成立和解之
      後（被上訴人癸○○於八十六年七月三十日與上訴人成立和解，同意自八十六
      年十月一日起按月給付如原判決附圖一所示Ａ、Ｃ、Ｄ部分土地租金每月二千
      三百四十八元），上訴人既同意與被上訴人成立租約並收取租金，被上訴人於
      和解契約成立後，就祖傳現仍在居住使用之房屋為必要之修繕改良行為，並未
      違反租約內容，客觀上亦難認係有何違反誠實信用原則之情事，上訴人主張被
      上訴人裝潢Ｃ部分建物，使本應倒塌之建物無法自然倒塌，有違誠實信用原則
      ，不應受保護云云，尚非可採。
    3.如附圖一所示Ａ部分建物，原係塑膠浪板水泥柱之堆柴舍，於八十年間即倒塌
      ，此有上訴人提出之照片一幀為證，且為被上訴人癸○○、辰○○所不爭執，
      並經本院前審及原審依職權調取原審八十年度訴字第三七號拆屋還地事件歷審
      卷查明屬實，有八十年三月七日之勘驗筆錄及現場圖（記載僅剩二根柱子）在
      卷足憑（原審卷宣判筆錄次頁）。此部分建物之基地租賃關係，於建物倒塌之
      時（至遲於八十年三月七日原審勘驗日）即已消滅，然上訴人非但未反對被上
      訴人繼續使用Ａ部分土地，且於八十一年間對被上訴人起訴以原審八十一年度
      嘉簡字第一三四號請求核定並給付租金，又於八十三年間對被上訴人起訴以八
      十三年嘉簡字第三六六號調整租金事件請求調整租金，再於八十六年七月二日
      以八十六年度嘉簡字第五八三號起訴請求調整租金，繼續收取租金未曾間斷，
      上情業據原審及本院依職權調閱原審八十六年度嘉簡字第五八三號調整租金民
      事卷查明屬實。上訴人對此亦不爭執，則兩造間就Ａ部分土地成立不定期限租
      賃關係。惟上開附圖一所示Ａ部分建物，被上訴人癸○○原使用面積僅十一點
      七八平方公尺，此有原審八十六年度嘉簡字第五八三號和解筆錄附圖記載足按
      ，被上訴人癸○○對此並不爭執，並稱「因為屋頂漏水，我有整修過，可能雨
      棚部分比原來大一點，後來嘉義地院囑託地政機關測量才知道，超過部分我願
      拆除」（參見本院卷九十年五月七日準備程序筆錄），足見被上訴人等原租賃
      契約就Ａ部分僅承租十一點七八平方公尺，被上訴人癸○○嗣後興建Ａ部分使
      用十二點八一平方公尺土地，顯逾原承租十一點七八平方公尺範圍，上訴人請
      求被上訴人癸○○將Ａ部分建物使用土地超過十一點七八平方公尺部分（即一
      點０三平方公尺）拆除，並將土地返還上訴人及共有人部分，為有理由，其餘
      部分則無理由。
七、綜上所述，被上訴人與上訴人及黃永封間就系爭土地Ａ（原面積十一點七八平方
    公尺部分）、Ｃ（面積六十一點三二平方公尺）部分之租賃關係既仍存在，自非
    無權占有，從而，上訴人本於共有人物上請求權之法律關係，請求被上訴人等將
    如原判決附圖一所示Ｃ部分面積六一‧三二平方公尺建物拆除，被上訴人癸○○
    將如附圖二所示虛線部分內面積十一‧七八平方公尺之建物拆除，將土地返還上
    訴人及共有人黃永封部分，為無理由，該部分假執行之聲請亦失所附麗，原審為
    上訴人該部分敗訴之判決，於法洵無不合，上訴意旨指摘原判決該部分不當，求
    予廢棄改判，非有理由，應予駁回。至於被上訴人癸○○使用上訴人及共有人Ａ
    土地逾承租範圍十一點七八平方公尺部分（即面積一點０三平方公尺），並無理
    由，原審駁回上訴人請求拆除該部分建物交還土地之訴及假執行之聲請，顯有未
    洽，此部分上訴有理由，應由本院將原判決該部分廢棄，並改判如主文第二項所
    示，因此部分訴訟標的未逾一百萬元，上訴人聲請供擔保宣告假執行，並無必要
    ，應予駁回。
八、本件事証已臻明確，兩造其餘攻擊防禦方法及証据資料，核與本件判決結果不生
    影響，不予一一論述，併予敘明。
據上論結，本件上訴為無理由，依民事訴訟法第四百四十九條第一項、第七十九條但
書、第四百六十三條、第三百八十五條第一項前段，判決如主文。
中      華      民      國    九十      年    十      月      九        日
                                    臺灣高等法院臺南分院民事第一庭
~B1審判長法官  林    金    村
~B2      法官  袁    靜    文
~B3      法官  曾    平    杉
右為正本係照原本作成。
如對本判決上訴，須於判決送達後廿日內向本院提出上訴狀，未表明上訴理由者，應
於上訴後廿日內，向本院提出理由書。
中      華      民      國    九十      年    十        月     十二     日
                                        法院書記官  葉    秀    珍


司法院資訊處製作；財團法人民間司法改革基金會備份。
